【裁判字號】    98,訴,1309
【裁判日期】    990414
【裁判案由】    殺人未遂
【裁判全文】
臺灣桃園地方法院刑事判決              98年度訴字第1309號
公  訴  人  臺灣桃園地方法院檢察署檢察官
被      告  乙○ ○○○○○ .
選任辯護人  徐立信律師
上列被告因殺人未遂案件，經檢察官提起公訴（98年度偵緝字第
1130號），本院判決如下：
    主  文
本件公訴不受理。
    理  由
一、公訴意旨略以：被告乙○ ○○○○○ ○○○○ （中文譯名武光龍，以
    下稱武光龍）為越南籍外籍勞工，其可知悉持酒瓶朝人之身
    體胸部及腹部揮刺，可能導致傷重死亡之結果，竟仍在所不
    惜，夥同姓名年籍均不詳之成年男子6 、7 人，共同基於犯
    意聯絡，於民國98年4 月26日晚間7 時許，在桃園市○○路
    48巷9 號前，因故與越南籍外籍勞工甲○○ ○○○ ○○○○起爭執，
    竟推由武光龍持酒瓶朝甲○○ ○○○ ○○○○之胸部及腹部揮刺多下
    ，另其餘姓名年籍不詳之成年男子則持刀揮砍或徒手一路追
    打甲○○ ○○○ ○○○○至桃園市○○路與中華路口之統領百貨前，
    甲○○ ○○○ ○○○○因而受有右側橫隔損傷併創傷性氣胸、右肩刀
    傷8 公分及1 公分、右側胸刀傷3 公分、肝之撕裂傷（第2
    級）、左腹刀傷10公分等傷後昏迷倒地後始罷手，武光龍於
    眾人追逐甲○○ ○○○ ○○○○過程中，因撞擊電線桿而倒地，嗣同
    行之姓名年籍不詳之成年男子數人旋攙扶武光龍送醫離去，
    另甲○○ ○○○ ○○○○則經緊急送往長庚醫療財團法人林口長庚紀
    念醫院救治始倖免於死，因認被告武光龍涉有刑法第271 條
    第2 項之殺人未遂罪嫌。
二、證據能力部分：按被告以外之人於偵查中向檢察官所為之陳
    述，除顯有不可信之情況者外，得為證據，刑事訴訟法第15
    9 條之1 第2 項定有明文。因檢察官代表國家偵查犯罪時，
    原則上均能遵守法定程式，且被告以外之人如有具結能力，
    仍應依法具結，以擔保其係據實陳述，故規定「除顯有不可
    信之情況者外」，得為證據（最高法院93年度臺上字第2397
    號判決意旨參照）。查證人甲○○ ○○○ ○○○○既於偵查中同意具
    結而為證述，有證人結文可證，依現存證據亦查無顯不可信
    情況，依上說明，證人甲○○ ○○○ ○○○○於檢察官偵查中所為證
    述自有證據能力。另本件認定事實所引用之卷內其餘卷證資
    料，並無證據證明係公務員違背法定程序所取得，被告及辯
    護人於審判程序中復均未於言詞辯論終結前表示異議，且卷
    內之文書證據，亦無刑事訴訟法第159 條之4 之顯有不可信
    之情況與不得作為證據之情形，則依刑事訴訟法第159 條之
    5 之規定，本件認定事實所引用之所有文書證據，均有證據
    能力，合先敘明。
三、按犯罪事實應依證據認定之，無證據不得認定其犯罪事實。
    又不能證明被告犯罪者，應諭知無罪之判決。刑事訴訟法第
    15 4條第2 項、第301 條第1 項分別定有明文。次按刑事訴
    訟法上所謂定犯罪事實之證據，係指足以認定被告確有犯罪
    行為之積極證據而言，該項證據自須適合於被告犯罪事實之
    認定，始得作為斷罪之資料，而認定不利於被告之事實，須
    依積極證據，苟積極證據不足為不利於被告事實之認定時，
    即應為有利於被告之認定，更不必有何有利之證據，最高法
    院29年上字第3105號、30年上字第816 號分別著有判例可資
    參照。又按事實之認定，應憑證據，如未能發現相當證據，
    或證據不足以證明，自不能以推測或擬制之方法，以為裁判
    基礎，最高法院40年台上字第86號著有判例可資參照。再按
    告訴乃論之罪，告訴人於第一審辯論終結前得撤回其告訴，
    又告訴經撤回者，法院應諭知不受理之判決，刑事訴訟法第
    238條第1 項、第303 條第3 款亦定有明文。
四、本件公訴人認被告武光龍涉犯殺人未遂罪嫌，無非係以被告
    武光龍自承因在PUB 與甲○○ ○○○ ○○○○發生口角而持酒瓶揮打
    甲○○ ○○○ ○○○○之事實、告訴人甲○○ ○○○ ○○○○之指訴、現場監
    視錄影光碟及診斷證明書等，為其論據。訊據被告固坦認其
    於泰國PUB 內，因細故與甲○○ ○○○ ○○○○發生爭執，而有在PU
    B 店門口持酒瓶攻擊甲○○ ○○○ ○○○○之事實，惟堅詞否認有何
    殺人未遂之犯行，辯稱：伊和甲○○ ○○○ ○○○○在桃園火車站前
    的PUB 因跳舞之事發生爭執，所以出PUB 後才會拿酒瓶打對
    方，並無持刀械殺被害人，伊無殺人之意等語。
五、經查：
（一）被告武光龍於98年4 月26日晚間，與同事及友人數人一同
      至桃園縣桃園市○○路48巷9 號泰國PUB 內飲酒、跳舞，
      席間與同為越南籍之甲○○ ○○○ ○○○○發生爭執，同日晚間7
      時許，武光龍一行人與甲○○ ○○○ ○○○○一行人，嗣均聚集在
      該PUB 店外，雙方持續發生口角爭執，幾經勸離，雙方仍
      餘怒未消，武光龍因此心生不滿，持酒瓶由上往下朝甲○○
      ○○○ ○○○○身上揮打多下，甲○○ ○○○ ○○○○雖隨即閃躲跑離現
      場，然武光龍及其同行其中5 名姓名年籍不詳之友人仍一
      路先後追打甲○○ ○○○ ○○○○至桃園市○○路、中華路口「統
      領百貨公司」前，而武光龍追至統領百貨公司時，不慎撞
      擊路旁電線桿旋因疼痛難挨而不支倒地，並趴在地上呻吟
      ，然其他追至之人則在武光龍倒地後，仍上前繼續追打並
      圍毆甲○○ ○○○ ○○○○，致甲○○ ○○○ ○○○○因此受有右側橫隔損
      傷併創傷性氣胸、右肩刀傷8 公分及1 公分、右側胸刀傷
      3 公分、第二級肝之撕裂傷、左腹刀傷10公分之傷害，並
      因昏迷倒臥在該百貨公司靠近中正路人行步道及旁側水溝
      蓋附近始罷手，一行人再攙扶武光龍沿中正路往「大廟」
      方向跑去，欲送武光龍前往就醫。嗣經民眾報警處理，桃
      園縣政府警察局桃園分局武陵派出所員警顏志維、陳柏旭
      因接獲勤務中心通報遂趕往上開統領百貨公司前處理，丙
      ○○○○同時環視現場四週，發現在中正路60號前，約有
      4 、5 人攙扶武光龍沿中正路往「大廟」方向離開，認有
      可疑，乃上前攔查，看到武光龍摀著嘴巴無法言語，即將
      武光龍帶至甲○○ ○○○ ○○○○倒地處，詢問武光龍之身分及是
      否認識甲○○ ○○○ ○○○○等問題，見武光龍仍一直摀嘴不語，
      乃將武光龍摀住嘴巴的手拉開，始發現武光龍嘴唇因掉下
      而受傷，遂先將武光龍戒護送醫，並將已昏迷在人行步道
      及水溝蓋上之甲○○ ○○○ ○○○○緊急送往長庚醫療財團法人林
      口長庚紀念醫院救治，及將與武光龍同行之外籍人士帶回
      派出所，然因渠等均表示不認識甲○○ ○○○ ○○○○，亦未參與
      打架事件，在未發現確切事證下，未登記該等人相關年籍
      資料及製作筆錄，即讓該等外籍人士先行離去等情，業據
      被告武光龍供承在卷，並經證人即被害人甲○○ ○○○ ○○○○
      及到場處理員警顏志維、陳柏旭證述明確，復經本院就案
      發現場設置之監視錄影光碟勘驗無訛，製有本院99年3 月
      23日審理筆錄1 份及現場監視錄影光碟翻拍照片23張在卷
      可稽（見本院卷第66頁至第74頁、第79頁至第82頁），而
      被害人甲○○ ○○○ ○○○○經警送醫救治時，經醫院診斷結果受
      有右側橫隔損傷併創傷性氣胸、右肩刀傷8 公分及1 公分
      、右側胸刀傷3 公分、第二級肝之撕裂傷、左腹刀傷10公
      分之傷害，亦有長庚醫療財團法人林口長庚紀念醫院98年
      4 月30日、同年5 月14日之診斷證明書及98年8 月28日長
      庚院法字第0748號函各1 份附卷足參（見98年度偵字第11
      177 號卷第11頁、第27頁、98年度偵緝字第1130號卷第39
      頁），此外復有監視錄影光碟1 片扣案可稽，上情堪信為
      真實。
（二）至被告辯稱只有伊1 人持酒瓶揮打甲○○ ○○○ ○○○○，並無和
      其他人追打甲○○ ○○○ ○○○○云云。惟查：
   1、被害人甲○○ ○○○ ○○○○於偵查時證稱：「（案發情形？）98
      年4 月26日大約晚間7 時30分許，在桃園市火車站前，中
      正、復興路交叉路口附近，我從一個泰國PUB 出來，站在
      路邊跟朋友聊天，忽然有整群人出來打我，我被刺了4 刀
      ，我完全不認識這些人。（大約有幾人打你？）6 、7 人
      ，當時約有6 、7 人一起打我。」等語詳確（見98年度偵
      字第11177 號卷第20頁至第21樓），而證人即到場處理之
      員警顏志維於本院審理時亦證稱：「（98年4 月26日下午
      7 時2 分有無到中正路與中華路口？）有。（當時為何會
      到現場？）當時巡邏勤務中心接獲通報有打架需要支援。
      （你們幾位警員到現場？）我與另一巡邏員警先到現場，
      到場時看到甲○○ ○○○ ○○○○已經躺在統領百貨前中正路的人
      行步道上。（當時看到甲○○ ○○○ ○○○○呈現狀態為何？）臉
      部朝下趴在人行步道及水溝蓋附近，身上有多處傷痕。（
      你到現場之後，有看到外籍人士嗎？）我到沒多久其他支
      援的員警也到了，甲○○ ○○○ ○○○○倒地的地方已經有很多圍
      觀民眾，我有在巡視附近有無其他外勞，結果在中正路60
      號前馬路上看到一群人揹著被告往大廟的方向跑，我騎著
      警用巡邏車追過去，與其他到場支援的兩位員警一起過去
      ，將他們攔下來，當場看到被告摀著嘴巴都不講話，就把
      被告帶回甲○○ ○○○ ○○○○倒地的處所，一直詢問他有無居留
      證、這個人他是否認識、是否為其所為，被告一直沒有辦
      法講話，我們強制把他的手拉開才發現他的嘴唇掉下來，
      就把背他的人及同行兩三個外籍人士帶回去派出所，就將
      被告戒護就醫，在現場蒐集相關證據後回所處理。（現場
      有無發現一些酒罐之類的物品，有帶血跡？）我印象中只
      有看到一件黑色外套有血，不確定是不是甲○○ ○○○ ○○○○的
      。（帶回派出所之前，你們有就他們身體搜索檢查嗎？）
      我們有上手銬輕拍搜身，但沒有發現什麼東西。（照你剛
      才所述一群人揹著被告往大廟方向跑，你當時看到會認為
      他們在做什麼，逃離現場嗎？）因為同是外籍人士，所以
      直覺上環伺看附近有無加害人逃離現場，我懷疑那群人與
      甲○○ ○○○ ○○○○有關聯。我印象中與警員對話的是前、後兩
      位揹著被告那位，還有一位往旁邊巷子逃逸我騎警用機車
      追過去有追到人把他帶回去，差不多有四、五個人，沒有
      其他發現的人。」等語（見本院卷第26頁至第28頁），再
      證人即同至現場處理之員警陳柏旭於本院審理時亦證稱：
      「（你到現場有看到什麼狀況？）我有看到甲○○ ○○○ ○○○○
      躺在統領百貨中正路、中華路口的人行道上面，有一些血
      跡，甲○○ ○○○ ○○○○沒有意識。顏志維將被告帶到甲○○ ○○○
      ○○○○的那個地方，我們本來是要將被告帶回去派出所，後
      來發現被告嘴唇受傷而將他送醫，後來有聽在統領百貨排
      班的計程車司機說被告也是打人的其中一人，後來我依巡
      佐的指示騎巡邏車跟在救護車後面跟著被告戒護送醫。（
      當時你們有無問在場的計程車司機或其他圍觀的人，當時
      發生的狀況是什麼？）當時圍觀的人很多，我也是聽後面
      的計程車司機講的，也不知道是誰講的，當時很混亂，後
      來就將被告送醫。」等語詳確（見本院卷第28頁至第29頁
      ），均核與甲○○ ○○○ ○○○○前開證述情節相符。
   2、此外，經本院於99年3 月2 日當庭勘驗案發現場設置之監
      視錄影光碟結果：案發當時先見2 群人馬分別聚集在中正
      路48巷內之PUB 店外發生口角爭執，幾經勸離，雙方仍未
      散去，之後即見身穿白色上衣之被告武光龍手持綠色酒瓶
      ，由上往下朝甲○○ ○○○ ○○○○身上揮打多下，甲○○ ○○○ ○○○○
      旋自PUB 店外跑向中正路再往中華路方向跑去，其後則緊
      跟著包含武光龍在內之6 名男子，先後陸續追趕，一群人
      跑至中正路、中華路口「統領百貨公司」前之人行步道旁
      ，先繞圓型花圃奔跑，後見武光龍不慎撞擊路旁電線桿，
      旋因疼痛難挨而不支倒地，並趴在地上呻吟，而其他追至
      之人則在武光龍倒地後，仍上前繼續追打並圍毆甲○○ ○○○
      ○○○○，致甲○○ ○○○ ○○○○昏迷倒地後始散去，嗣即見4 、5
      名男子攙扶武光龍出現在往「大廟」方向之中正路上並為
      警攔查等情，有前述本院99年3 月2 日審理筆錄及勘驗附
      圖照片23張及光碟1 片在卷可參，上情亦為被告武光龍於
      本院審理時所不爭執（見本院卷第82頁），綜合上情，顯
      見當時被告確係與5 名姓名年籍不詳之男子自PUB 店外前
      後追打甲○○ ○○○ ○○○○至統領百貨公司前人行道上，因被告
      撞到路旁電線桿趴在地上呻吟，而由其他追至之人圍毆被
      害人甲○○ ○○○ ○○○○至倒地昏迷止，事後該5 名男子見被告
      撞傷復攙扶被告欲送醫救治等節屬實，被告辯稱其無同行
      之人，僅自己1 人毆打甲○○ ○○○ ○○○○云云，並不足採。
（三）按殺人未遂與傷害之區別，應以加害人有無殺意為斷；至
      其殺意之有無，雖不以兇器之種類及傷痕之多少等，為絕
      對之認定標準，但加害人下手之部位、用力之程度，仍非
      不可藉為判斷有無殺意之心證依據（最高法院70年度台上
      字第2180號、85年度台上字第1608號、87年度台上字第31
      23號判決意旨參照）；而殺人未遂與傷害之區別，本視加
      害人有無殺意為斷，被害人受傷之程度，被害人受傷處所
      是否為致命部位，及傷痕多寡，輕重如何，僅足供認定有
      無殺意之參考，究不能據為區別殺人未遂與傷害之絕對標
      準，故不能僅因1 被害人受傷之位置係屬人體要害，即認
      定加害人自始即有殺害被害人之犯意（最高法院94年度台
      上字第6857號判決意旨參照）。又按共同正犯間，僅在犯
      意聯絡範圍內，就他共犯實施之行為，共同負責；若共犯
      所為，已逾越彼此間原犯意聯絡之範圍，該共犯逾越犯意
      聯絡範圍之行為，即難令他共犯同負其責（最高法院98年
      度台上字第4036號、96年度台上字第7566號、93年度台上
      字第690 號判決意旨參照）。是本院應審究者，乃被告上
      開持酒瓶毆打甲○○ ○○○ ○○○○，並與同行5 名男子自後追趕
      甲○○ ○○○ ○○○○至統領百貨公司前，因被告武光龍自己撞擊
      路旁電線桿疼痛難挨而不支倒地後，由其他追至之人圍毆
      甲○○ ○○○ ○○○○，被告行為時之主觀犯意為何，經查：
   1、以案發當時情形，被告與甲○○ ○○○ ○○○○乃素昧平生，並無
      仇恨或怨隙，且均為越南籍來臺工作之勞工，業據被告及
      被害人甲○○ ○○○ ○○○○供述在卷，則被告僅因在PUB 內喝酒
      、跳舞與被害人甲○○ ○○○ ○○○○發生口角，一時氣憤而持酒
      瓶揮打甲○○ ○○○ ○○○○，既無深仇大恨，自無下重手之必要
      ，被告武光龍是否因此即引發其殺害甲○○ ○○○ ○○○○之動機
      ，容有疑義。
   2、又被害人甲○○ ○○○ ○○○○雖指稱其係遭人持刀追砍，且甲○○
      ○○○ ○○○○所受前揭傷害，確均屬銳器之創傷，有前揭診斷
      證明書可參，然經本院以甲○○ ○○○ ○○○○所受之傷害結果究
      係刀傷或酒瓶穿刺傷所致函詢長庚醫療財團法人林口長庚
      紀念醫院結果，據該院函覆稱：「甲○○ ○○○ ○○○○所受之多
      處刺傷合併右側血胸、肝臟損傷及橫隔膜損傷之傷害，無
      法分辨其傷害係受刀傷或酒瓶穿刺傷。」，有該院98年8
      月28日長庚院法字第0478號函在卷可參（見98年度偵緝字
      第1130號卷第39頁），基此，已無從依卷內事證得知甲○○
      ○○○ ○○○○傷勢究為刀傷或係酒瓶穿刺傷造成。再又統領百
      貨前之案發現場並未發現酒罐之類帶有血跡之物品，亦經
      到場處理員警顏志維於審理時證述明確（見本院卷第26頁
      反面），且觀諸本院勘驗現場監視錄影光碟結果，被告除
      在PUB 店門外，有持酒瓶揮打甲○○ ○○○ ○○○○外，之後從PU
      B 店外追趕甲○○ ○○○ ○○○○至統領百貨公司前至撞擊電線桿
      倒地為止，均未見被告手中有再持任何刀械或利器等工具
      ，抑且，甲○○ ○○○ ○○○○在遭被告持酒瓶揮打（如本院勘驗
      附圖6 至8 ）後，尚可從PUB 外之人行道跑向中正路、中
      華路交岔路口之統領百貨公司前（如本院勘驗附圖9 至11
      ），顯見甲○○ ○○○ ○○○○在PUB 店門外遭被告持酒瓶揮打後
      ，應尚未受有嚴重傷害。加以被告於甲○○ ○○○ ○○○○遭被告
      及同行友人追至統領百貨前之人行道，即因自己撞擊電線
      桿疼痛難挨而不支倒地，並趴在地上呻吟（見本院勘驗附
      圖15），而後由其他追趕之男子上前圍毆甲○○ ○○○ ○○○○，
      至甲○○ ○○○ ○○○○昏迷在該處為止，嗣一行人即攙扶被告前
      往就醫，已如前述，由此僅能證明被告有在PUB 店外持酒
      瓶毆打甲○○ ○○○ ○○○○，然並無證據證明被告亦有參與在追
      趕過程中及至統領百貨公司前有共同圍毆甲○○ ○○○ ○○○○之
      行為，據此，自亦難以認定甲○○ ○○○ ○○○○所受前開傷害即
      係被告持酒瓶毆打所造成。
   3、此外，攙扶被告前往救醫之同行4 、5 名男子，為警攔查
      帶回派出所後，因渠等均表示不認識甲○○ ○○○ ○○○○，且未
      參予打架事件，故當時受理承辦之桃園分局武陵派出所員
      警楊民鼎，並未登記該等人之年籍資料及製作筆錄，即讓
      渠等離去等情，有楊民鼎員警之報告書1 紙在卷足參（見
      本院卷第47頁），致本院無從再傳訊調查該等人到庭以釐
      清渠等在統領百貨公司前共同圍毆甲○○ ○○○ ○○○○之行為係
      基於傷害或殺害甲○○ ○○○ ○○○○之犯意及被告武光龍與渠等
      犯意聯絡為何，是亦尚難以被告武光龍與前述同行之5 名
      男子有共同自後追趕被害人甲○○ ○○○ ○○○○至統領百貨公司
      前之舉，遽認被告有殺人之犯意。
（四）綜上所述，公訴人所提各項證據，仍不足為被告武光龍確
      犯殺人未遂罪之積極證明，被告武光龍應係基於普通傷害
      之犯意，傷害告訴人甲○○ ○○○ ○○○○，核其所為應僅成立刑
      法第277 條第1 項之普通傷害罪，公訴人認被告係犯刑法
      第271 條第2 項、第1 項之殺人未遂罪嫌，容有誤會。
六、按告訴乃論之罪，告訴人於第一審辯論終結前得撤回其告訴
    ，又告訴經撤回者，應諭知不受理之判決，並得不經言詞辯
    論為之，刑事訴訟法第238 條第1 項、第303 條第3 款、第
    307 條分別定有明文。本件被告武光龍傷害甲○○ ○○○ ○○○○所
    為，係犯刑法第277 條第1 項之傷害罪，已認定如前，依同
    法第287 條前段之規定，須告訴乃論。而告訴人甲○○ ○○○ ○○
    ○○已與被告達成和解並撤回告訴，有和解書及撤回告訴狀各
    1 紙在卷可憑，揆諸前開說明，爰不經言詞辯論，逕為不受
    理判決之諭知。
據上論斷，應依刑事訴訟法第303 條第3 款、第307 條，判決如
主文。
本案經檢察官吳佳美到庭執行職務。
中    華    民    國    99    年    4     月    14    日
                  刑事第八庭審判長法  官  林惠霞
                                  法  官  呂綺珍
                                  法  官  葉藍鸚
以上正本證明與原本無異。
如不服本判決應於收受判決後10日內向本院提出上訴書狀，並應
敘述具體理由。其未敘述上訴理由者，應於上訴期間屆滿後20日
內向本院補提理由書( 均須按他造當事人之人數附繕本) 「切勿
逕送上級法院」。
                                  書記官  冒佩妤
中    華    民    國    99    年    4     月    14    日
附錄本件論罪科刑之法條：
刑事訴訟法第303條
（不受理判決）
案件有下列情形之一者，應諭知不受理之判決：
一、起訴之程序違背規定者。
二、已經提起公訴或自訴之案件，在同一法院重行起訴者。
三、告訴或請求乃論之罪，未經告訴、請求或其告訴、請求經撤
    回或已逾告訴期間者。
四、曾為不起訴處分、撤回起訴或緩起訴期滿未經撤銷，而違背
    第 260 條之規定再行起訴者。
五、被告死亡或為被告之法人已不存續者。
六、對於被告無審判權者。
七、依第 8 條之規定不得為審判者。

司法院資訊處製作；財團法人民間司法改革基金會備份。
